【裁判字號】    88,家訴,91
【裁判日期】    890128
【裁判案由】    確認遺囑無效
【裁判全文】
臺灣臺北地方法院民事判決  八十八年度家訴字第九一號
    原      告  庚○○
    訴訟代理人  江鶴鵬律師
                林月雪律師
    被      告  甲○○      住台北市○○區○○街五四巷十四號二樓
                乙○○      住台北市大安區○○○路○段一八七巷七二號二樓
                丁○○      住台北市○○○路○段二一六巷二九號三樓之三
                丙○○      住台北市○○○路○段二一六巷二九號三樓之三
    共      同  李潮雄律師
    訴訟代理人
    被      告  戊○○      住台北市大安區○○○路○段一八七巷七二號二樓
    法定代理人  己○○      住台北市大安區○○○路○段一八七巷七二號二樓
右當事人間確認遺囑無效事件，本院判決如左：
    主      文
原告之訴駁回。
訴訟費用由原告負擔。
    事      實
甲、原告方面：
  一、聲明：求為判決確認高明清於八十八年四月一日所立之遺囑無效。
  二、陳述：
    (一)高明清係原告之配偶，於八十八年四月二十一日死亡，遺有子女五人（即被告
      等），先失高明清生前與原告甚為恩愛，其於生前最後一段病榻療程中，皆由
      原告親自照顧並服侍湯藥，奈何天不從人，願先失高明清終因肝病惡化而撒手
      人間，而令原告哀痛逾常，原告服侍高明清養病之期間，從未聞高明清有立遺
      囑之願，礙於夫妻之情，及為免其疑有病情不治之想法，故而不願在其養病之
      際提及預立遺囑之事。在此情況下從不知先夫高明清在生前養病之際立有遺囑
      。
    (二)高明清逝世後，原告悲痛萬分，在難以自持之情況下，辦完喪事，惟在哀情未
      平之際，竟受被告甲○○（即高明清長子）之通知前往台北市○○○路○段二
      十一號張和怡律師處（即信孚國際法律事務所）閱覽高明清於八十八年四月一
      日所立之遺囑，此通知對原告有如晴天霹靂之撼，頓時不知所措，至張怡和大
      律師處，竟發覺張大律師所提示所謂先夫高明清所立之遺囑，竟將原告完全排
      除在繼承人之列，此事實令人難以相信。
    (三)審閱前揭系爭遺囑，從形式上觀之僅有高明清一人簽名，張怡和大律師在見證
      人欄下簽名，就此遺囑形式核對我國民法有關遺囑之規定及由該紙系爭遺囑之
      首，開宗明義載有「立遺囑人高明清在神智清楚之狀況下書立本遺囑」之文句
      觀之，應屬民法第一千一百九十條之自書遺囑。惟細究系爭遺囑之「文字筆跡
      」，「記載方式」，顯有諸多疑異，而不符合民法第一千一百九十條自書遺囑
      之法定要件，細述如下：
      1.就系爭所載文字查之，單就「亦囑」二字而言，共有四處載有此二字筆跡，
        即經核對首行標示「遺囑」二字之筆跡與第二行、第三行、第十一行所載「
        遺囑」二字筆跡後，發覺四處所載各不相同，可證系爭遺囑顯然非同一人自
        始至終完全書寫。
      2.就遺囑內「高明清」三字之筆跡，顯不相同，亦可證系爭遺囑非同一人所書
        寫。
      3.再就更改處言，第十一行有更改一處，第十二行亦有更改一處（註：或減少
        一處），然更改處僅蓋有手指印模，並簽有「高明清」三字之草寫筆跡，未
        見有「註明增減塗改之處所及字數」之記載。
      4.按依民法第一千一百九十條所謂：「自書遺囑，應自書遺囑全文，記明年、
        月、日，並親自簽名，如有增減、塗改，應註明增減、塗改之處所及字數，
        另行簽名」之規定，可知自書遺囑之法定要式，必須具有下列方式：
        立遺囑人必須自書遺囑全文，不得假手他人書寫。
        應記明年、月、日。
        應親自簽名。
        有增減塗改時，應「註明增減塗改之字數，另行簽名」今細審系爭遺囑筆
          跡，如前１、２所述顯非同一人自始至終完全書寫。不符前所述之方式
          ：再者就塗改（或減少）處，如前３所述，亦未見「註明塗改之處所及字
          數」之記載，顯見亦不符前所述之方式。基此審視，可知系爭遺囑，顯
          然不依民法第一千一百九十條所規定之法定方式而書寫，依民法第七十三
          條所謂：「法律行為不依法定方式者無效」之規定，應屬無效之遺囑。
    (四)綜上所述，系爭遺囑確不依民法第一千一百九十條所規定法定方式而立，應屬
      無效之遺囑，故特具狀對立遺囑之高明清（即被繼承人）之其他繼承人提起本
      件訴訟。
  三、證據：提出戶籍謄本、遺囑影本為證。
乙、被告方面：
    除被告戊○○未於言詞辯論期日到場，亦未提出準備書狀作何聲明或陳述外，其
    餘被告之聲明、陳述及證據如後：
  一、聲明：求為判決如主文所示。
  二、陳述：
    (一)按確認之訴除確認證書真偽之訴外，應以法律關係為訴訟標的，此觀民事訴訟
      法第二百四十七條之規定自明。遺囑為法律關係發生之原因，非即法律關係之
      本身，且遺囑乃一種法律事實，並非法律關係，殊不能為確認之訴之標的（最
      高法院四十八年台上字第九四六號判例，同院五十四年台上字第七八七號判決
      參照）。原告提本件「確認遺囑無效」之訴，已非適法。
    (二)再按：依原告聲明第一項所載係求為「確認高明清於八十八年四月一日所立之
      遺囑無效」，似不否認該遺囑係高明清所立，僅求為判斷其法律效果，惟依原
      告起訴狀事實及理由欄所載，卻另有「非同一人書寫」之主張，已見矛盾。再
      觀其主張，原告之真意似認其繼承權被侵害，果如此，似應依民法第一千一百
    理      由
甲、程序方面：
乙、得心證之理由：
丙、結論：
中      華      民      國    八十九    年      一      月    二十八    日
                                臺灣臺北地方法院民事第家庭
~B法      官  許宗和
右正本證明與原本無異。
如不服本判決，應於判決送達後廿日之不變期間內，向本院提出上訴狀。
中      華      民      國    八十九    年      一      月    二十八    日
~B法院書記官  林夢姬


司法院資訊處製作；財團法人民間司法改革基金會備份。
